【裁判字號】    97,審金,18
【裁判日期】    980415
【裁判案由】    清償融資金
【裁判全文】
臺灣臺北地方法院民事判決              97年度審金字第18號
原      告  永豐金證券股份有限公司
法定代理人  甲○○
訴訟代理人  丙○○
被      告  乙○○
上列當事人間清償融資金事件，本院於中華民國98年4月1日言詞
辯論終結，判決如下：
    主  文
被告應給付原告新台幣壹佰貳拾柒萬捌仟肆佰貳拾貳元，及自民
國九十七年八月二十日起至清償日止，按年息百分之六點九計算
之利息。
訴訟費用新台幣壹萬仟陸佰柒拾貳元由被告負擔。
本判決於原告以新台幣肆拾萬元為被告供擔保後，得假執行。
    事實及理由
甲、程序部分
    被告經合法通知，未於最後言詞辯論期日到場，核無民事訴
    訟法第386條所列各款事由，應依原告之聲請，由其一造辯
    論而為判決。
乙、實體部分
一、原告起訴主張：被告於民國95年9月1日至伊公司開立帳號為
    116350號之受託買賣有價證券交易帳戶（下稱系爭帳戶），
    並分別於97年3月21日及97年6月12日以電話委託方式委託伊
    以融資方式逐筆買進訴外人仕欽科技股份有限公司（下稱仕
    欽公司）股票共60萬股（即600張），融資金額共計新台幣
    （下同）2,513,000元。嗣因仕欽公司股價長期疲軟，自97
    年6月30起，被告之前開帳戶即因擔保維持率未符「證券商
    辦理有價證券買賣融資融券業務操作辦法」（下稱操作辦法
    ）第23條不得低於120％之規定標準而應補繳擔保品，伊曾
    於97年6月23日及6月30日先後以限時掛號方式寄發追繳通知
    予被告，惟被告經通知後均未補足。嗣於97年7月1日至7月8
    日間，被告陸續自行委託賣出仕欽公司股票共3萬1千股（31
    張）後，復於97年7月11日，財團法人中華民國證券櫃檯買
    賣中心（下稱櫃買中心）即公告仕欽公司股票將於97年7月
    15日起停止買賣，於97年7月14日由伊及被告分別各自處分
    或賣出所餘之569張仕欽公司股票，經統計當日共賣出17萬6
    千股（即176張），其餘39萬3千股（即393張）未及賣出，
    原融資金額縮減為1,326,000元。仕欽公司股票停止交易後
    ，櫃買中心又於97年7月25日公告訂於97年9月3日終止該公
    司之有價證券櫃檯買賣。依操作辦法第35條之2規定，被告
    應於終止上櫃前10個營業日（即97年8月19日）償還所餘全
    部融資金及利息，合計1,362,850元未見被告清償，經伊就
    被告97年7月1日至14日賣出仕欽股票之應收款項84,428元主
    張抵銷後，被告尚應支付1,278,422之差額。伊多次以違約
    通知函促請被告清償，惟被告迄今仍未償分文。為此爰依契
    約法律關係請求被告清償，並聲明：(一)如主文第1項所示；
    (二)願供擔保，請准宣告假執行。
二、被告未於最後言詞辯論期日到場，但於本院97年11月12日言
    詞辯論期日辯稱：詢問原告之營業員即訴外人郭守仁其所有
    之股票是否已全部售出，郭守仁均稱已售出。嗣原告將其所
    有300多張股票收回而未處分，待下市後才稱其有上開股票
    未賣出，使其現在無法賣出而受有損害，並聲明：原告之訴
    駁回。
三、兩造不爭執之事項
（一）被告於95年9月1日至伊公司開立系爭帳戶，並分別於97年
      3月21日及97年6月12日以電話委託方式委託伊以融資方式
      逐筆買進仕欽公司之股票共60萬股（即600張），融資金
      額共計2,513,000元。嗣因仕欽公司股價長期疲軟，自97
      年6月30起，被告之系爭帳戶即因擔保維持率未符操作辦
      法第23條不得低於120％之規定標準而應補繳擔保品，原
      告於97年6月23日及6月30日先後以限時掛號方式寄發追繳
      通知予被告，惟被告經通知後均未補足。於97年年7月1日
      至7月8日間，被告陸續自行委託賣出仕欽公司股票共3萬1
      千股（31張）後之97年7月11日，櫃買中心即公告仕欽公
      司股票將於97年7月15日起停止買賣，於97年7月14日由原
      告及被告分別各自處分或賣出所餘之569張仕欽公司股票
      ，經統計當日共賣出17萬6千股（即176張），其餘39萬3
      千股（即393張）未及賣出，融資金額縮減為1,326,000元
      。仕欽公司股票停止交易後，櫃買中心又於97年7月25日
      公告訂於97年9月3日終止該公司之有價證券櫃檯買賣。依
      操作辦法第35條之2規定，被告應於終止上櫃前10個營業
      日即97年8月19日償還所餘全部融資金及利息，惟至清償
      日止，被告並未再行清償。
（二）原告已就被告於97年7月1日至14日賣出仕欽公司股票之應
      收款項84,428元主張抵銷。
四、得心證之理由
    原告主張受被告委託以融資方式買進仕欽公司股票，因仕欽
    公司之股票價值因長期疲軟，導致被告之系爭帳戶因擔保維
    持率未符操作辦法第23條不得低於120％之規定標準而應補
    繳擔保品；櫃買中心又於97年7月25日公告訂於97年9月3日
    終止該公司之有價證券櫃檯買賣。依操作辦法第35條之2規
    定，被告應於終止上櫃前10個營業日即97年8月19日償還所
    餘全部融資金及利息，據原告提出融資融券契約書、客戶買
    賣對帳單、仕欽股票停止交易公告、仕欽股票終止櫃檯買賣
    公告及客戶融資試算查詢表（以上皆影本）為證，被告對之
    亦不爭執，此部分之事實應堪真實。然被告既以前揭情詞置
    辯，故本件之爭點厥為：(一)被告是否知悉融資股票遭追繳？
    (二)原告是否確有執行委託賣出之處分，又該遭斷頭之股票均
    未能順利成交之原因為何？原告就此部分是否有過失？現就
    本件之爭點析述如后：
（一）被告是否知悉融資股票遭追繳？
      按委託人信用帳戶之整戶擔保維持率低於120％者，證券
      商應即通知委託人就各該筆不足擔保維持率之融資融券，
      於通知送達之日起2個營業日內補繳融資自備款或融資保
      證金差額；得為融資融券交易之有價證券，經證券交易所
      或櫃檯中心核定並公告終止上市（櫃）時，證券商應通知
      委託人於該有價證券終止上市（櫃）前第10個營業日前償
      還或還券了結，操作辦法第23條第6項及第35之2條分別定
      有明文。查，被告所有之系爭帳戶自97年6月30起因擔保
      維持率未符操作辦法第23條不得低於120％之規定標準而
      應補繳擔保品，原告於97年6月23日及6月30日先後以限時
      掛號方式寄發追繳通知予被告，有原告提出之大宗掛號函
      件執據2紙為證；本院復依職權堪驗原告之營業員郭守仁
      與被告於97年7月23日通話之電話錄音紀錄，於該錄音紀
      錄第22秒至第24秒時郭守仁表示：「仕欽我不是跟你說會
      變現股嗎。差的那些錢喔我們要用現金去還」、第1分30
      秒時被告表示：「我就是根本不要繳」、第2分21秒至第2
      分24秒時被告表示「沒關係啦，隨你說要不要繳，我就不
      要繳啦」之內容。顯見，被告已知其所有之融資股票因擔
      保維持率未符操作辦法第23條不得低於120％之規定標準
      而應補繳擔保品，是被告稱不知其所有之融資股票遭追繳
      ，顯屬無據。
（二）原告是否確有執行委託賣出之處分，又該遭斷頭之股票均
      未能順利成交之原因為何？原告就此部分是否有過失？
    1.按撮合依價格優先及時間優先原則成交，買賣申報之優先
      順序依價格優先原則：較高買進申報優先於較低買進申報
      ，較低賣出申報優先於較高賣出申報。同價位之申報，依
      時間優先原則決定優先順序、時間優先原則：開市前輸入
      之申報，依電腦隨機排列方式決定優先順序；開市後輸入
      之申報，依輸入時序決定優先順序，台灣證券交易所營業
      細則第58條之2定有明文。經查，原告自97年7月1日起於
      每日開市前委託處分券商賣出仕欽股票，有原告提出之櫃
      買中心97年7月份個股日成交資訊查詢單在卷可稽；又股
      票之撮合既因前開規定而以隨機排列決定順序；復參以於
      97年7月間仕欽股票鮮有成交量，成交筆數及張數均極微
      少，足證仕欽股票於97年7月間因交易量微少，縱有委託
      亦無法保證成交，成交機會實屬隨機偶然。是原告確有執
      行委託賣出之處分，但因交易之撮合機制及成交量過低而
      使仕欽股票均未能成交。
    2.次按，證券商於委託人有未依第24條第2項規定補足差額
      者、未依第30條第3項規定償還債務者，得於債務清償範
      圍內，就委託人信用帳戶內餘額予以處分，操作辦法第39
      第1項定有明文。查，本件被告所有之系爭帳戶擔保維持
      率已低於120％，復因櫃買中心於97年7月25日公告訂於97
      年9月3日終止該公司之有價證券櫃檯買賣。依操作辦法第
      35條之2規定，被告應於終止上櫃前10個營業日即97年8
      月19日償還所餘全部融資金及利息，原告自97年7月3日起
      依前開之規定每日處分被告所有擔保率未及120％之擔保
      品股票之舉，係依操作辦法規定而為，且為兩造所訂融資
      融券契約書第1條所規定之權利，原告並未侵害被告之權
      利或利益。被告雖辯稱郭守仁對其表示仕欽股票均已售出
      ，嗣原告將其所有300多張股票收回而未處分，待下市後
      才稱其有上開股票未賣出，使其現在無法賣出而受有損害
      云云。然本院依職權勘驗郭守仁與被告於97年7月14日通
      話之電話錄音紀錄，於該錄音紀錄第57秒至第58秒時郭守
      仁表示：「我現在都給他排下去啦」、第59秒至第1分鐘
      時被告表示：「那300張還剩下多少」、第1分7秒至第1分
      8 秒時被告表示：「沒賣也關係啦」、於97年7月15日之
      通話紀錄第22秒至第24秒郭守仁表示：「咱現在總共還有
      393張沒賣掉」，是參以前開錄音紀錄，並無被告所稱郭
      守仁告以所有仕欽股票均已售出之情；被告復未舉證證明
      無法售出仕欽股票乃因原告之過失行為所致，是被告主張
      原告因過失而使其受有損害等語，尚難信為真實。
（三）綜上所述，原告依信用交易契約法律關係請求被告給付如
      主文第1項所示之本金及利息為有理由，應予准許。
五、假執行之宣告：原告陳明願供擔保，聲請宣告假執行，核無
    不合，爰酌定相當擔保金額准許之。
六、本件訴訟費用，確定如主文第2項所示之金額。
七、訴訟費用負擔之依據：民事訴訟法第78條。
中    華    民    國    98    年    4     月    15    日
                  民事第六庭    法  官  黃柄縉
以上正本係照原本作成
如對本判決上訴，須於判決送達後20日內向本院提出上訴狀
中    華    民    國    98    年    4     月    15    日
                                書記官  蔡凱如


司法院資訊處製作；財團法人民間司法改革基金會備份。
